【裁判字號】    99,訴,608
【裁判日期】    991130
【裁判案由】    返還租賃物等
【裁判全文】
臺灣臺南地方法院民事判決               99年度訴字第608號
原      告  康耿章
訴訟代理人  林金池
            查名邦  律師
被      告  蔡清水
            林妙宇
上列當事人間請求返還租賃物等事件，本院於民國九十九年十一
月十八日言詞辯論終結，判決如下：
    主  文
被告應連帶給付原告新臺幣玖萬玖仟肆佰陸拾柒元，及其中新臺
幣肆萬捌仟元，自民國九十九年五月二十一日起至清償日止，按
週年利率百分之五計算之利息，另外新臺幣伍萬壹仟肆佰陸拾柒
元，自民國九十九年十一月十九日起至清償日止，按週年利率百
分之五計算之利息。
原告其餘之訴駁回。
訴訟費用由被告負擔百分之二十，餘由原告負擔。
本判決原告勝訴部分得假執行，但被告如以新臺幣玖萬玖仟肆佰
陸拾柒元為原告預供擔保，得免為假執行。
原告其餘假執行之聲請駁回。
    事  實
一、本件原告主張：被告蔡清水於民國97年10月24日邀同被告林
    妙宇為連帶保證人，與原告訂立土地租賃契約書（下稱系爭
    契約），雙方約定原告將坐落臺南縣新化鎮○○段693 、
    693 之2 、693 之3 、693 之4 、693 之5 地號土地（下稱
    系爭土地），出租予被告蔡清水，租賃期間自97年11月1 日
    起至98年10月31日止，共計1 年，租金為每月新臺幣（下同
    ）8,000 元；並於系爭契約第10條約定：「乙方（指被告蔡
    清水）於租賃期間屆滿時，除經甲方（指原告）同意繼續出
    租外，應即日將租賃標的物及其附屬建物遷空交還甲方，不
    得藉詞推諉或主張任何權利，如不即時遷讓，應受強制執行
    且甲方每月得向乙方請求按照租金5 倍之違約金至遷讓完了
    之日止，乙方及連帶保證人丙方（指被告林妙宇）絕無異議
    」等語。茲因系爭契約之租賃期限屆滿，原告不同意將系爭
    土地繼續出租予被告蔡清宇，被告蔡清宇卻未於租賃期間屆
    滿時，將系爭土地遷空交還原告，爰依系爭契約第10條約定
    及連帶保證之法律關係，提起本訴。並聲明求為判決：被告
    應連帶給付原告497,333 元，及其中240,000 元（即被告因
    被告蔡清水自98年11月1 日起至99年4 月30日止未依約遷空
    交還系爭土地應連帶給付之違約金），自起訴狀繕本送達被
    告之翌日起至清償日止，按週年利率5%計算之利息，另外
    257,333 元（即被告因被告蔡清水自99年5 月1 日起至99年
    11月13日止未依約遷空交還系爭土地應連帶給付之違約金）
    ，自99年11月19日起至清償日止，按週年利率5%計算之利息
    。
二、被告抗辯：系爭契約第10條之約定，乃原告趁被告蔡清水急
    迫、輕率、無經驗，使被告蔡清水所為之約定，並非被告蔡
    清水之真意，且該約定未平等對待被告蔡清水，顯失公平等
    語，並聲明求為判決：原告之訴及假執行之聲請均駁回，如
    受不利之判決，願供擔保請准免為假執行。
三、兩造不爭執之事項：
  (一)被告蔡清水於97年10月24日邀同被告林妙宇為連帶保證人，
    與原告訂立系爭契約，雙方約定原告將系爭土地出租予被告
    蔡清水，租賃期間自97年11月1 日起至98年10月31日止，共
    計1 年，租金為每月8,000 元；並於系爭契約第10條約定：
    「乙方（指被告蔡清水）於租賃期間屆滿時，除經甲方（指
    原告）同意繼續出租外，應即日將租賃標的物及其附屬建物
    遷空交還甲方，不得藉詞推諉或主張任何權利，如不即時遷
    讓，應受強制執行且甲方每月得向乙方請求按照租金5 倍之
    違約金至遷讓完了之日止，乙方及連帶保證人丙方（指被告
    林妙宇）絕無異議」等語。並有土地租賃契約書影本1 份在
    卷可按。
  (二)系爭契約之租賃期限屆滿，原告不同意繼續將系爭土地出租
    予被告蔡清水。
四、得心證之理由：
  (一)查，原告主張被告蔡清水於97年10月24日邀同被告林妙宇為
    連帶保證人，與原告訂立系爭契約，雙方約定原告將系爭土
    地出租予被告蔡清水，租賃期間自97年11月1 日起至98年10
    月31日止，共計1 年，租金為每月8,000 元；並於系爭契約
    第10條為前述之約定；嗣系爭契約之租賃期限屆滿，原告不
    同意繼續將系爭土地出租予被告蔡清水之事實，業據其提出
    與所述相符之土地租賃契約書、南投中興郵局第228 號、第
    274 號存證信函、南投光明里郵局第64號存證信函等影本各
    1 份為證；為被告於言詞辯論時所不爭執，依民事訴訟法第
    280 條第1 項之規定，視同自認，原告主張之前開事實，堪
    信為真。次查，被告抗辯被告蔡清水於99年7 月30日已自系
    爭土地遷出之事實，為原告於言詞辯論時所不爭執，依民事
    訴訟法第280 條第1 項之規定，視同自認；且本院於99年8
    月27日前往系爭土地履勘時，系爭土地上僅有破損之木造鴿
    舍，及原告將系爭土地出租予被告蔡清水以前興建之鐵皮房
    屋2 棟及水泥材質水槽，此有勘驗筆錄1 份、系爭土地之現
    場照片14幀在卷可按，被告此部分之辯解，堪認屬實。再查
    ，被告抗辯被告蔡清水於99年11月13日業將自系爭土地遷出
    時，仍置於系爭土地內之木造鴿舍拆除之事實，業據其提出
    現場照片2 幀為證；並為原告於言詞辯論時所不爭執，依民
    事訴訟法第280 條第1 項之規定，視同自認，被告前開部分
    之抗辯，亦堪信實。從而，足認被告蔡清水於99年7 月30日
    已自系爭土地遷出，於99年11月13日並已將系爭土地清空。
  (二)按「乙方（指被告蔡清水）於租賃期間屆滿時，除經甲方（
    指原告）同意繼續出租外，應即日將租賃標的物及其附屬建
    物遷空交還甲方，不得藉詞推諉或主張任何權利，如不即時
    遷讓，應受強制執行且甲方每月得向乙方請求按照租金5 倍
    之違約金至遷讓完了之日止，乙方及連帶保證人丙方（指被
    告林妙宇）絕無異議」，系爭契約第10條定有明文。查，系
    爭契約之租賃期限屆滿，原告不同意繼續將系爭土地出租予
    被告蔡清水，為兩造所不爭執，被告蔡清水依系爭契約第10
    條約定，自應於98年10月31日自系爭土地遷出，並將系爭土
    地清空交還原告，然被告蔡清水遲至99年7 月30日始自系爭
    土地遷出，且於99年11月13日始將系爭土地清空，則原告依
    系爭契約第10條約定，請求被告蔡清水給付因自98年11月1
    日起至99年11月13日止未依約遷空交還系爭土地而應給付之
    違約金，即屬正當。
  (三)至被告雖抗辯：系爭契約第10條之約定，乃原告趁被告蔡清
    水急迫、輕率、無經驗，使被告蔡清水所為之約定，並非被
    告蔡清水之真意，且該約定未平等對待被告蔡清水，顯失公
    平等語。惟按，法律行為，係乘他人之急迫、輕率或無經驗
    ，使其為財產上之給付，或為給付之約定，依當時情形顯失
    公平者，法院得因利害關係人之聲請，撤銷其法律行為；前
    項聲請，應於法律行為後1 年內為之，民法第74條第1 項、
    第2 項定有明文。次按，民法第74條第1 項所規定之撤銷權
    ，須以訴之形式向法院請求為撤銷其行為之形成判決，始能
    發生撤銷之效果，倘僅於給付之訴訴訟中主張行使此項撤銷
    權，以之為攻擊防禦方法，自不生撤銷之效力，其法律行為
    仍不因此而失其效力（最高法院86年度臺上字第2521號判決
    參照）。查，被告抗辯原告乃乘被告蔡清水急迫、輕率或無
    經驗，使被告蔡清水為前開給付約定之事實，縱或屬實，因
    被告蔡清水乃於97年10月24日與原告為系爭契約第10條之約
    定，於99年4 月30日本件訴訟繫屬時，有民事起訴狀上本院
    收狀戳在卷足稽，已逾得聲請法院撤銷之1 年除斥期間，已
    不得聲請法院撤銷系爭契約第10條之約定；況且，被告蔡清
    水僅於本件訴訟中為此抗辯，並未起訴請求撤銷與原告訂立
    之系爭契約第10條約定，亦不生撤銷之效力，系爭契約第10
    條約定自不因此而失其效力。次按，解釋契約，固須探求當
    事人立約時之真意，不能拘泥於契約之文字，但契約文字業
    已表示當事人真意，無須別事探求者，即不得反捨契約文字
    而更為曲解（最高法院17年上字第1118號判例參照）。觀之
    系爭契約第10條之約定，可知其文字業已表示當事人之真意
    ，無須別事探求，揆之前揭說明，自不得反捨契約文字而更
    為曲解，被告辯稱系爭契約第10條之約定，並非被告蔡清水
    之真意，自不足採。再按，系爭契約第10條之約定，乃關於
    違約金之約定，其目的在督促被告蔡清水依約履行，被告蔡
    清水於訂立系爭契約第10條約定以後，如能依約履行，自無
    須給付違約金，被告蔡清水給付違約金與否，全然取決於被
    告蔡清水是否依約履行，尚難認有何未平等對待被告蔡清水
    或顯失公平，足以影響該約定效力之情事。從而，被告上開
    辯解，均不足據為被告蔡清水不應受系爭契約第10條約定拘
    束之正當理由。
  (四)再按，當事人得約定債務人於債務不履行時，應支付違約金
    。違約金，除當事人另有訂定外，視為因不履行而生損害之
    賠償總額。其約定如債務人不於適當時期或不依適當方法履
    行債務時，即須支付違約金者，債權人除得請求履行債務外
    ，違約金視為因不於適當時期或不依適當方法履行債務所生
    損害之賠償總額。約定之違約金額過高者，法院得減至相當
    之數額。民法第250 條第1 項、第2 項、第253 條分別定有
    明文。此項核減，法院得以職權為之，亦得由債務人訴請法
    院核減（最高法院79年臺上字第1612號判例意旨參照）。次
    按，當事人約定契約不履行之違約金過高者，法院固得依民
    法第252 條以職權減至相當之數額，惟是否相當仍須依一般
    客觀事實、社會經濟狀況及當事人所受損害情形，以為酌定
    標準；約定之違約金是否過高，應就債務人若能如期履行債
    務時，債權人可得享受之一切利益為衡量之標準。又違約金
    之約定係為確保債務之履行，依其性質可分為賠償額預定性
    之違約金與懲罰性之違約金，前者乃事先預定其契約不履行
    之賠償總額；後者則為嚇阻違約而為此處罰之約定，具制裁
    之性質。是以在酌減違約金時，若屬賠償額預定性之違約金
    ，自應以當事人實際所受損害為主要之酌量標準；若屬懲罰
    性之違約金，則除應依一般客觀事實、社會經濟狀況酌定外
    ，亦應參酌當事人所受損害情形，始符違約罰之目的，不能
    因當事人尚得請求損害賠償，即可任意酌定（最高法院91年
    度臺上字第666 號判決意旨足參）。查，系爭契約第10條對
    於該條所定違約金之性質並無特別之約定，依民法第250 條
    第2 項規定，系爭契約第10條所定違約金，自應視為因不履
    行而生損害之賠償總額，即賠償額預定性之違約金。次查，
    系爭契約第10條雖約定原告每月得向被告蔡清水請求按照租
    金5 倍之違約金，惟本院審酌原告於被告蔡清水未依約將系
    爭土地遷空交還時，除因未能如期收回系爭土地再行出租，
    每月受有相當於租金之損害外，尚難認另受有其他之損害等
    情，認每月按每月租金5 倍計算違約金，顯然過高，爰將前
    開違約金酌減為每月按每月租金數額計算之違約金，以兼顧
    兩造之權益。準此，原告請求被告蔡清水給付違約金99,467
    元【計算式：12（自98年11月1 日起至99年10日31日止，前
    後12個月）×8,000 ＋13 /30（自99年11月1 日起至同年月
    13日止，共計13/30 個月）×8,000 ＝99,467，小數點以下
    四捨五入】，即屬正當；逾此部分之請求，則非正當。
  (五)次按，給付無確定期限者，債務人於債權人得請求給付時，
    經其催告而未為給付，自受催告時起，負遲延責任。其經債
    權人起訴而送達訴狀，或依督促程序送達支付命令，或為其
    他相類之行為者，與催告有同一之效力。遲延之債務，以支
    付金錢為標的者，債權人得請求依法定利率計算之遲延利息
    ；應付利息之債務，其利率未經約定，亦無法律可據者，週
    年利率為5%，民法第229 條第2 項、第233 條第1 項前段及
    第203 條分別定有明文。查，本件被告蔡清水對於原告應為
    之上開給付，並無確定期限，惟被告蔡清水因自98年11月1
    日起至99年4 月30日止未依約遷空交還系爭土地而應給付原
    告之違約金48,000元【計算式：6 （自98年11月1 日起至99
    年4 日30日止，前後6 個月）×8,000 ＝48,000，小數點以
    下四捨五入】，既經原告提起本件民事訴訟而送達民事起訴
    狀繕本；因自99年5 月1 日起至99年11月13日止未依約遷空
    交還系爭土地而應給付之違約金51,467元【計算式：6 （自
    99年5 月1 日起至99年10日31日止，前後6 個月）×8,000
    ＋13 /30（自99年11月1 日起至同年月13日止，共計13/30
    個月）×8,000 ＝51,467，小數點以下四捨五入】，亦經原
    告於得請求給付時，在本件訴訟中向被告催告，則原告請求
    被告蔡清水就因自98年11月1 日起至99年4 月30日止未依約
    遷空交還系爭土地而應給付之違約金48,000元，給付自民事
    起訴狀繕本送達被告之翌日即99年5 月21日起；就因自99年
    5 月1 日起至99年11月13日止未依約遷空交還系爭土地而應
    給付之違約金51,467元，給付自99年11月19日起，均至清償
    日止，按週年利率5%計算之利息，亦屬正當。
  (六)復按，稱保證者，謂當事人約定，一方於他方之債務人不履
    行債務時，由其代負履行責任之契約；保證債務，除契約另
    有訂定外，包含主債務之利息、違約金、損害賠償及其他從
    屬於主債務之負擔，民法第739 條、第740 條亦有明文。又
    按，保證債務之所謂連帶，係指保證人與主債務人負同一債
    務，對於債權人各負全部給付之責任者而言，此就民法第
    272 條第1 項規定連帶債務之文義參照觀之甚明（最高法院
    45年臺上字第1426號判例參照）。查，被告林妙宇為被告蔡
    清水與原告所訂系爭契約之連帶保證人，揆之前揭規定，自
    應與主債務人即被告蔡清水負同一債務，對於原告各負全部
    給付之責任。又被告蔡清水應給付原告99,467元，及其中
    48,000元，自99年5 月21日起至清償日止，按週年利率5%計
    算之利息，另外51,467元，自99年11月19日起至清償日止，
    按週年利率5%計算之利息，已如前述，則原告請求被告林妙
    宇與被告蔡清水連帶給付99,467元，及其中48,000元，自99
    年5 月21日起至清償日止，按週年利率5%計算之利息，另外
    51,467元，自99年11月19日起至清償日止，按週年利率5%計
    算之利息，即屬有據；逾此部分之請求，則屬無據。
五、綜上所陳，原告本於系爭契約第10條約定及連帶保證之法律
    關係，請求被告連帶給付原告99,467元，及其中48,000元，
    自99年5 月21日起至清償日止，按週年利率5%計算之利息，
    另外51,467元，自99年11月19日起至清償日止，按週年利率
    5%計算之利息，為有理由，應予准許；逾此部分之請求，為
    無理由，應予駁回。
六、本判決第1 項乃所命給付之金額未逾500,000 元之判決，依
    民事訴訟法第389 條第1 項第5 款之規定，自應依職權宣告
    假執行；此部分雖經原告陳明願供擔保，聲請宣告假執行，
    惟其聲請不過促請法院職權發動，本院毋庸就其聲請為准駁
    之裁判，併此敘明。至原告敗訴部分，其假執行之聲請，已
    失所附麗，應予駁回。另被告陳明願供擔保請准免為假執行
    ，經核原告勝訴部分與法律規定相符，爰酌定相當之擔保金
    額宣告之。
七、據上論結，原告之訴為一部有理由，一部無理由，依民事訴
    訟法第79條、第389 條第1 項第5 款、第392 條第2 項，判
    決如主文。
中    華    民    國    99    年    11    月    30    日
                  民事第三庭  法  官  伍逸康
以上正本係照原本作成。
如不服本判決，應於送達後20日內，向本院提出上訴狀並表明上
訴理由，如於本判決宣示後送達前提起上訴者，應於判決送達後
10日內補提上訴理由書（須附繕本）。如委任律師提起上訴者，
應一併繳納上訴審裁判費。
中    華    民    國    99    年    11    月    30    日
                              書記官  盧昱蓁

司法院資訊處製作；財團法人民間司法改革基金會備份。
